【裁判字號】    94,訴,1032
【裁判日期】    950530
【裁判案由】    塗銷抵押權登記
【裁判全文】
臺灣士林地方法院民事判決              94年度訴字第1032號
原      告  乙○○
訴訟代理人  徐士斌律師
複  代理人  丁○○
被      告  甲○○
訴訟代理人  江倍銓律師
上列當事人間塗銷抵押權登記事件，本院於民國95年5 月16日言
詞辯論終結，判決如下：
    主  文
被告應將坐落台北市○○區○○段一小段七五七地號土地，面積
一千二百二十八平方公尺，應有部分一萬三千九百九十分之二百
九十六，暨其上一七０五建號，門牌號碼台北市○○街九四號二
樓之三建物所有權全部，於民國八十八年九月二十二日以台北市
建成地政事務所大同字第一０四六二０號收件所為本金最高限額
新臺幣捌拾萬元之抵押權登記塗銷。
訴訟費用由被告負擔。
    事實及理由
一、原告起訴主張：緣原告於民國88年9 月22日將所有坐落台北
    市○○區○○段1 小段757 地號土地，面積1,228 平方公尺
    ，應有部分296/13990 ，及其上1705建號、門牌號碼台北市
    ○○街94號2 樓之3 建物所有權全部（以下簡稱：系爭不動
    產），設定本金最高限額新台幣（下同）80萬元、存續期間
    自88年9 月20日至89年9 月19日之抵押權（以下簡稱：系爭
    抵押權）予被告，並經登記在案。惟按，債之關係消滅者，
    其債權之擔保及其他從屬之權利，亦同時消滅，民法第307
    條定有明文；而最高限抵押權係就特定之法律關係於一定存
    續期間內所產生之不特定債務，於最高限額內擔保之抵押權
    ；最高限額抵押契約定有存續期間者，其期間雖未屆至，然
    若其擔保之債權所由生之契約已合法終止或因其他事由而消
    滅，且無既存之債權，而將來亦確定不再發生債權者，因其
    原擔保之存續期間內所可發生之債，已確定不存在，依抵押
    權之從屬性，應許抵押人請求抵押權人塗銷抵押權設定登記
    ，有最高法院83年台上字第1055號判例可資參照。是於抵押
    權存續期限屆滿後，已無任何擔保債務存在，基於抵押權之
    從屬性，該最高限額抵押權亦應隨之消滅。而查，被告就系
    爭不動產所設定系爭抵押權之存續期間業已期滿，且被告於
    系爭抵押權設定登記前後，均未曾交付任何借款予原告，兩
    造間確無任何債權債務存在。至於被告抗辯：原告之母丙○
    ○曾參加被告所成立之互助會並積欠會款債務80萬元，系爭
    抵押權係為擔保該合會金債權而設定，原告本身對該債務亦
    負有保證債務云云，原告茲否認之。且系爭抵押權登記債之
    務人為原告，並非原告之母丙○○，則被告對原告之母丙○
    ○縱有合會會款債權，該債權亦非系爭抵押權擔保效力所及
    。是依前揭說明，原告自得依民法第767 條之規定，請求塗
    銷系爭抵押權之登記等語；並聲明：如主文所示。
二、被告則以：原告係於88年9 月22日將系爭不動產設定本金最
    高限額80萬元之系爭抵押權予被告。該抵押權存續期間雖已
    屆滿，惟因被告曾於86年10月10日擔任會首邀集會員50名成
    立互助會，每會會款2 萬元，原告之母丙○○係以「敏子」
    、「淑琴」、「阿娟」、「雅鈞」、「美雪」之名義參加5
    會，均已得標而死會；另被告於87年5 月20日擔任會首邀集
    會員63名成立之互助會，每會會款亦為2 萬元，丙○○復以
    「敏子」、「阿雄」名義參加2 會，亦均已得標而死會。是
    原告之母丙○○就上開互助會按月應繳會款計為14萬元；然
    自88年1 月份起，即未按時繳交，累計至88年9 月份止，就
    應繳合會會款總金額126 萬元中，僅陸續給付46萬元，尚積
    欠被告80萬元會款無法清償；被告乃要求應提供不動產設定
    抵押權以擔保之。原告因而於89年9 月20日提供系爭不動產
    為被告設定系爭抵押權，作為被告上開合會會款債權之擔保
    。且原告設定系爭抵押權之原因，係基於保證其母對於被告
    之債務，原告本身對於被告亦負有一定之保證債務；是系爭
    抵押權所擔保者，係原告對被告所負之保證債務，故而系爭
    抵押權設定登記之債務人為原告，並無疑義。惟原告及其母
    丙○○於提供系爭不動產為被告設定系爭抵押權後，對所負
    上開合會會款債務迄未清償分文；該債權既未消滅，系爭抵
    押權自仍有效存在，從而，原告訴請塗銷系爭抵押權，自屬
    無據云云，資為抗辯；並聲明：原告之訴駁回。
三、經查，原告於88年9 月20日將其所有系爭不動產，於88年9
    月22日為被告設定登記本金最高限額80萬元之系爭抵押權；
    ；該抵押權之設定義務人及債務人均為原告，存續期間則自
    88年9 月20日至89年9 月19日止等情，有系爭不動產登記謄
    本乙份、臺北市建成地政事務所94年12月20日北市建地三字
    第09431730900 號函送之系爭抵押權登記申請案卷影本乙份
    在卷可稽，且為兩造所不爭執（見本院95年5 月16日言詞辯
    論筆錄），應與事實相符。且本件經於95年5 月16日言詞辯
    論期日協商兩造確認爭點為：
    ─上開抵押權所擔保之債權是否存在？
      被告對原告之母丙○○是否有合會會款債權？
      如是，原告是否曾與被告成立保證契約，約定於丙○○
        不履行上開合會債務，由原告代負履行責任？
    以下茲論述之。
  (一)按抵押權為擔保物權，不得由債權分離而讓與，或為其他債
    權之擔保，民法第870 條定有明文。是抵押權具有從屬性，
    倘無所擔保之債權存在，抵押權即無由成立，自應許抵押人
    請求塗銷該抵押權之設定登記（最高法院84年度台上字第16
    7 號判決參照）。又抵押權為不動產物權，非經登記，不生
    效力，抵押權人僅能依設定登記內容行使權利，是抵押權登
    記有無塗銷之原因，自應以抵押權登記之債務人對抵押權人
    是否負有債務為斷（最高法院88年度台上字第670 號判決參
    照）。經查，系爭抵押權登記之債務人為原告，已如前述；
    則依上開說明，系爭抵押權所擔保之債權，應為被告對原告
    之債權，已無可疑。從而，系爭抵押權所擔保之債權是否存
    在，系爭抵押權應否塗銷，自應以被告對原告於系爭抵押權
    存續期間之88年9 月20日至89年9 月19日止，是否有債權存
    在且尚未消滅乙節，作為判斷之依據。
  (二)經查，被告抗辯：原告之母丙○○於88年9 月間，因積欠被
    告合會會款計80萬元，因而以原告所有系爭不動產為被告設
    定系爭抵押權以擔保該合會會款債權以及原告對被告所負之
    保證債務云云，已為原告所否認；且被告所提出卷附互助會
    會單2 紙（均影本）之真正，亦為原告所否認。被告雖聲請
    由於興陽法律事務所任職之證人戊○○到庭證稱：伊曾經以
    電話聯絡丙○○，丙○○於電話中表示曾以系爭不動產為被
    告設定抵押權，且伊詢問丙○○是否清償所欠合會會款時，
    丙○○並未否認，僅表示沒有錢等語（見本院95年5 月16日
    言詞辯論筆錄）；惟該證人亦陳述：並不知道原告為何提供
    系爭不動產為被告設定系爭抵押權，就兩造間有何債權債務
    關係亦不知情，有關兩造間債權債務係由被告事後告知等語
    （見同前言詞辯論筆錄）。是縱認原告之母丙○○積欠被告
    合會會款乙事為真實，亦無從以原告單純提供系爭不動產為
    被告設定系爭抵押權乙節，而逕認兩造間已合意成立由原告
    於丙○○不履行合會會款債務時，須代負履行責任之保證契
    約。查被告既未能就兩造間於系爭抵押權存續期間內，確有
    為系爭抵押權擔保效力所及之債權債務關係存在乙節，舉證
    以實其說。則依前揭說明，自應許為抵押人之原告請求塗銷
    該抵押權之設定登記。
四、綜上所述，原告依民法第767 條之規定，請求被告應將系爭
    不動產所設定系爭抵押權登記予以塗銷，為有理由，應予准
    許。
五、本件事證已臻明確，兩造其餘主張、陳述及所提之證據，經
    審酌均與判決結果不生影響，爰不一一論述，併此敘明。
六、據上論結，原告之訴為有理由，依民事訴訟法第78條判決如
    主文。
中    華    民    國    95    年    5     月    30    日
                  民事第二庭  法  官  李瑜娟
以上正本證明與原本無異。
如對本判決上訴須於判決送達後20日內向本院提出上訴狀。
中    華    民    國    95    年    6     月    7     日
                              書記官  李秀蘊


司法院資訊處製作；財團法人民間司法改革基金會備份。
